【裁判字號】    87,自,721
【裁判日期】    890328
【裁判案由】    詐欺等
【裁判全文】
臺灣高雄地方法院刑事判決                          八十七年度自字第七二一號
    自  訴  人  乙○○
    被      告  甲○○
右列被告因詐欺案件，經自訴人提起自訴，本院判決如左：
    主  文
甲○○無罪。
    理  由
一、自訴意旨略以：被告甲○○於民國八十六年十一月十一日至高雄市三民區○○○
    路一七五號自訴人所經營之三立當舖，以其所有之車牌ＷＮ－一三七五號自用小
    客車為質押向自訴人借款新台幣（下同）九萬五千元，復於八十六年十一月十五
    日向自訴人聲稱急需用車，自訴人不疑有詐，要求被告書立切結書保證在借款期
    間不將該車出售或轉借他人，即將上開車輛借予被告，然約定償還期限屆至，仍
    未見被告前來清償，屢催未獲置理，始查知被告向監理機關謊稱行車執照遺失，
    使公務員登載不實，再於八十七年五月二十七日將上開車輛售予他人，因認被告
    涉犯刑法第三百三十九條第一項詐欺取財、同法第二百十六條、第二百十四條行
    使登載不實之公文書等罪嫌。
二、按犯罪事實應依證據認定之，無證據不得推定其犯罪事實；不能證明被告犯罪者
    ，應諭知無罪之判決，刑事訴訟法第一百五十四條、第三百零一條第一項分別定
    有明文。而刑事訴訟法上所謂認定犯罪事實之證據，係指足以認定被告確有犯罪
    行為之積極證據而言，如未能發現相當證據或證據不足以證明，自不能以推測或
    擬制之方法，以為裁判基礎，最高法院分別著有二十九年上字第三一○五號及四
    十年台上字第八六號判例；又認定不利於被告之事實，須依積極證據，苟積極證
    據不足為不利被告之認定時，即應為有利於被告之認定，更不必有何有利之證據
    （最高法院三十年上字第八一六號判例參照）。次按刑法第三百三十九條第一項
    詐欺罪之成立，以意圖為自己或第三人不法所有，以詐術使人將本人或第三人之
    物交付為要件。所謂以詐術使人交付，必須被詐欺人因其詐術而陷於錯誤，若其
    所用方法，不能認為詐術，亦不致使人陷於錯誤，即不構成該罪（最高法院四十
    六年臺上字第二六○號判例參照）。
三、訊之被告甲○○固坦承有於右揭時地以其所有上開車輛向自訴人質押借款九萬五
    千元，屆期未依約償還，而上開車輛亦因向銀行設定動產抵押之故，經銀行向法
    院聲請強制執行取回後，轉售予他人等事實，惟堅決否認有何詐欺、使公務員登
    載不實事項於公文書等犯行，辯稱：伊因無力支付上開車輛之貸款，銀行乃向法
    院聲請強制執行取回該車後自行拍賣，始移轉過戶，非伊向監理機關偽稱行車執
    照遺失而自行轉售，又伊借款後至上開車輛遭強制執行前，均有依約給付自訴人
    利息，且伊姊曾代為清償三萬元等語。經查：
  （一）自訴人認被告涉犯刑法第二百十六條、第二百十四條行使公務員登載不實之
        公文書罪嫌，無非是以上開車輛之行車執照於被告向伊借車時即已交伊收執
        ，然竟仍可將該車辦理移轉過戶，顯見被告係向監理機關謊報該車行車執照
        遺失而申請補發，始據該補發之行車執照辦理移轉過戶，為主要論據。然查
        ：上開車牌ＷＮ－一三七五號自用小客車原係被告所有，而於八十五年十二
        月九日以之與安泰商業銀行股份有限公司（以下簡稱安泰銀行）訂立貸款暨
        動產抵押契約書，並設定動產擔保交易動產抵押在案，嗣因自八十七年一月
        間起未依約繳納該貸款，安泰銀行乃於八十七年三月間向臺灣臺北地方法院
        聲請強制執行，而於八十七年四月四日取回該車後，拍賣轉售予他人等情，
        業據本院調取臺灣臺北地方法院八十七年度執字第四三六一號民事執行卷核
        閱屬實，又上開車輛之行車執照係於八十七年五月十九日經安泰銀行以臺灣
        臺北地方法院八十七年四月四日北院義八十七民執黃字第四三六一號民事執
        行處函，向監理機關申請，始予以補發，並據以辦理移轉過戶一節，亦有高
        雄市監理處八十八年一月七日高市監二字第○四○號函、台灣省交通處公路
        局台中區監理所八十八年一月十二日（八八）中監一字第八八○六四五號函
        及台灣省公路局高雄區監理所八十八年一月十五日八八高監一字第八八○○
        六九五號函各一件附卷可查，是被告辯稱伊並未向監理機關申報上開車輛行
        車執照遺失，並據以取得補發之行車執照，再憑以將該車轉售過戶等語，非
        屬虛妄，足堪採信。上開車輛於右揭時地由安泰銀行取回後憑以辦理出售過
        戶之行車執照既非被告向監理機關申請，則被告自無何使公務員登載不實事
        項於公文書情事，自更無行使該不實公文書犯行甚明。
  （二）又被告曾於八十六年十一月十一日將上開車輛質押於自訴人而借得九萬五千
        元，再於同年月十五日將上開車輛之行車執照交由自訴人收執，並書立切結
        書後，向自訴人取回該車使用等情，已據自訴人指訴綦詳，並有自訴人提出
        之當票存根聯、行車執照及切結書各一紙附卷可稽，復為被告所不否認，自
        堪信為真實。而被告於八十五年十二月間即已將上開車輛設定動產抵押予安
        泰銀行一節，已如前述，是被告提供上開車輛向自訴人質押借款時該車確有
        上開動產擔保抵押權，固無疑義，惟依安泰銀行向臺灣臺北地方法院強制執
        行聲請狀所載內容可知，被告自八十五年十二月間以上開車輛向安泰銀行辦
        理動產抵押借款後，本有依約按期償還，惟自八十七年一月間起，始未按期
        清償，有該聲請狀附於上開臺灣臺北地方法院八十七年度執字第四三六一號
        卷可按，亦即被告以上開車輛向自訴人質押借款時，該車雖設定有上開動產
        擔保抵押權，然被告均有依約按期清償該動產抵押權所擔保之貸款長達一年
        餘，且於被告向自訴人質押借款，並借用該車後，亦仍依約清償一期前開動
        產抵押貸款，苟被告於向自訴人質借及借用該車時，有不清償上開動產抵押
        貸款，以使該車因上開動產抵押權行使，而損及自訴人之意，自無再予清償
        之必要，顯見被告縱未將上開車輛存有動產擔保抵押權情事告知自訴人，亦
        應無藉此詐欺自訴人之意圖。況被告質押上開車輛借款九萬五千元及借用上
        開車輛，除書立當票外，並由被告將該車之行車執照交由自訴人收執，再書
        立切結書以為擔保，已如前述，亦即被告係依一般質押借款程序以上開車輛
        向自訴人借款及使用該車，換言之，自訴人交付上開九萬五千元及上開車輛
        予被告，係基於雙方間之質借契約及使用借貸契約，而非因被告詐騙所致。
        再參以被告供承經自訴人一再催討，伊姊曾代為清償三萬元借款之情，亦據
        自訴人陳明在卷（見本院八十九年二月二十二日審判筆錄），被告苟自始無
        意清償，應無於自訴人催討時由其姊代為清償三萬元之必要，自難以被告嗣
        後未清償借款及返還上開車輛，即據以推認其於借款及借車之時，有施用詐
        術，使自訴人陷於錯誤，而交付上開借款及車輛之事實。綜上所述，被告既
        無為自己或第三人不法所有之意圖，復未對自訴人施用詐術，致其陷於錯誤
        之行為，本件屬民事債務不履行糾葛，應循民事途徑解決，揆諸前揭說明，
        尚與刑法詐欺取財罪構成要件有間，不得遽以該罪相繩。此外，復查無其他
        積極證據，足資證明被告確有本件之詐欺、行使登載不實公文書犯行，自屬
        不能證明被告犯罪，應為無罪判決之諭知。
據上論斷，應依刑事訴訟法第三百四十三條、第三百零一條第一項，判決如主文。
中      華      民      國     八十九     年     三     月    二十八    日
                                  臺灣高雄地方法院刑事庭
                                      法  官  李麗珠
右正本證明與原本無異。
如不服本判決，應於判決送達後十日內，向本院提出上訴狀。
                                      書記官  簡鴻雅
中      華      民      國     八十九     年     三     月    二十八    日


司法院資訊處製作；財團法人民間司法改革基金會備份。
